最高法院刑事判決　　　　　　一○○年度台上字第四○二二號
上　訴　人　台灣高等法院檢察署檢察官
上　訴　人　
即　被　告　黃開源
　　　　　　章意清
共　　　同
選任辯護人　楊美玲律師 
被　　　告　曾文彬
　　　　　　張家惠
　　　　　　王和敏
　　　　　　嚴文龍原名林文龍.
　　　　　　郭寶燕
　　　　　　林美顏
　　　　　　李鴻睿
　　　　　　李佩思
　　　　　　黃健中
　　　　　　許倩芬
　　　　　　林文賓
　　　　　　林筠潔原名林秀貞.
　　　　　　張苑菱
　　　　　　葉淑美
　　　　　　張云
　　　　　　李春美
上列上訴人等因被告等違反銀行法案件，不服台灣高等法院中華
民國九十九年七月二十九日第二審判決（九十八年度上重訴字第
一號，起訴案號：台灣台北地方法院檢察署九十三年度偵字第一
○三三七號），提起上訴，本院判決如下：
    主  文
原判決撤銷，發回台灣高等法院。
    理  由
本件原判決維持第一審法院論處上訴人即被告黃開源、章意清及
被告曾文彬、許倩芬、張家惠、嚴文龍、林文賓、王和敏、張
云、郭寶燕、林美顏、李鴻睿、李佩思、黃健中、林筠潔、葉淑
美、張苑菱共同犯期貨交易法第一百十二條第五款之非法經營期
貨顧問事業及期貨經理事業各罪刑（其中黃開源為累犯，其餘各
被告均依中華民國九十六年罪犯減刑條例之規定予以減刑），另
諭知被告李春美無罪之判決，駁回黃開源、章意清、曾文彬、許
倩芬、張家惠、嚴文龍、林文賓、王和敏、張云、郭寶燕、林
美顏、李鴻睿、李佩思、黃健中、林筠潔、葉淑美、張苑菱及檢
察官對章意清、李春美在第二審之上訴（曾文彬、張家惠、王和
敏、嚴文龍、郭寶燕、林美顏、李鴻睿、李佩思、黃健中、林筠
潔、許倩芬、林文賓、張苑菱、葉淑美、張云十五人另諭知緩
刑二年），固非無見。
惟查(一)、非期貨商除期貨交易法另有規定者外，不得經營期貨交
易業務；期貨商須經主管機關之許可並發給許可證照，始得營業
，為期貨交易法第五十六條第一項、第二項所明定。又經營期貨
信託事業、期貨經理事業、期貨顧問事業或其他期貨服務事業，
須經主管機關之許可並發給許可證照，始得營業，同法第八十二
條第一項亦定有明文。行為人如有違反同法第五十六條第一項之
規定，或未經許可，擅自經營期貨信託事業、期貨經理事業、期
貨顧問事業或其他期貨服務事業者，應依同法第一百十二條第三
款、第五款之規定處罰。本件第一審判決認定黃開源係台北市○
○○路○段一○五號十八樓Ｂ室亨太管理顧問有限公司（下稱「
亨太公司」）之董事長，章意清、曾文彬為上開公司之顧問，張
家惠為公司之協理；王和敏、張云、郭寶燕、林美顏、李鴻睿
、黃健中為該公司之業務員。許倩芬與李春美（另為無罪判決）
係上開公司台中分公司副總經理，林文賓為經理，林筠潔、張苑
菱、葉淑美係同分公司之業務員。其等均可得而知非經主管機關
許可，不得經營期貨顧問及經理事業，竟自民國九十年一月間起
至九十二年八月間止，共同基於犯意聯絡，招攬許光男等二十四
位投資人，簽訂「財務顧問合約書」，介紹分析期貨交易資訊，
雙方另簽訂「亨達商業銀行有限公司外匯保證金交易合約」，委
由招攬之業務員代操外匯保證金交易之期貨交易業務，而非法經
營期貨顧問事業及期貨經理事業等情。如上情屬實，則黃開源等
人上開犯行，除違反同法第八十二條第一項規定外，似又違反上
開第五十六條第一項之規定，有無另成立同法第一百十二條第三
款之罪？殊堪研求，第一審判決理由就此漏未論斷，原判決未加
糾正，仍予維持，同屬違法。(二)、有罪之判決書事實欄為適用法
令之依據，法院應依職權將與犯罪構成要件有關之事項，翔實記
載，然後於理由內逐一說明其憑以認定之證據，並使事實認定與
理由說明，兩相一致，方為合法。按期貨交易法第八十二條第一
項所稱之期貨顧問事業，係指接受委任，對於期貨交易有關事業
提供分析意見或建議，發行有關交易之出版品，舉辦有關期貨交
易之講習等業務。本件原判決認定黃開源等人非經主管機關許可
，擅自經營期貨顧問事業，而論以期貨交易法第一百十二條第五
款之罪刑。但對於被告等人如何就期貨交易有關事業提供分析意
見或建議，發行有關交易之出版品，舉辦有關期貨交易之講習業
務之適用法令之基礎事實，未於理由中說明憑以認定之依據，難
謂為適法。(三)、所謂「繼續犯」，係以一個行為，持續的侵害一
個法益，其特性則僅屬一個行為，不過其不法之狀態係在持續狀
態中而言。原判決事實認定張家惠、王和敏、張云、林文賓及
林秀貞等人先後招攬葉潮鯤、林雅玲、謝采燕、謝茱等人，分別
簽訂外匯保證金交易合約，其中、張家惠先後於九十二年一月
十三日及九十二年一月二十九日。、王和敏於九十一年十二月
三十一日及九十二年六月五日。、張云於九十年五月間、同
年十二月二十七日。、林文賓及林秀貞先後於九十一年七月八
日、九十二年一月二十九日、同年七月二十二日，依序各代客戶
葉潮鯤、林雅玲、謝采燕、謝茱等人操作外匯保證金交易多次。
上開代操外匯保證金交易之各次行為，時間上明顯可區隔，似與
一行為持續的侵害一個法益之繼續犯有別，原判決未敘明上開各
行為之間，何以具備繼續犯之性質，徒以黃開源等人從事上開期
貨經理事業，均係本於同一方式之營業行為繼續進行等語，遽以
繼續犯論以一罪，尚嫌理由欠備。(四)、共同正犯在犯意聯絡範圍
內之行為，應同負全部責任，亦即共同正犯之所以應對其他共同
正犯所實行之行為負其全部責任者，以就其行為有犯意之聯絡為
限，若共同正犯所實行之行為，為他正犯所難以預見者，未可概
以共同正犯論。查章意清供稱：其於八十八年間成立亨太公司擔
任董事長至九十一年三月離職。王和敏供稱：其於九十一年間至
亨太公司服務，於九十二年十二月間離職；嚴文龍供稱：其於九
十一年五、六月間進入亨太公司（見法務部調查局台北市調查處
筆錄卷(一)第九三頁背面、八十頁背面）。黃健中供稱：其於八十
九年二、三月間至九十年四月間在亨太公司任職（見同上卷第一
九三頁背面）。張苑菱亦供稱：其自九十年十二月底至亨太公司
台中分公司任職（見九十三年度偵字第一○三三七號卷第一○九
頁）；葉淑美亦不否認於九十一年五、六月間至九十二年五月間
在亨太公司任職各等語（見同上調查卷第一七一頁背面）。如上
開供述屬實，上開被告於上開擅自經營期貨經理事業及期貨顧問
業務之九十年一月間起至九十二年八月期間，或尚未到職或業已
離職，原判決未說明該等被告於到職前或離職後，須就他人之犯
罪行為負共同正犯罪責之憑據，亦非適法。(五)、原判決認李春美
並無參予經營期貨經理或期貨顧問服務事業，但依卷附亨太公司
「賀XXX經理榮獲2002年-百萬經理」之書面資料，李春美列名為
「百萬經理」、「業績冠軍」、「績效冠軍」、「表現卓越」及
「最佳團隊」獎項，與經判決有罪之章意清、李佩思、邱敏華同
時列名，並分別獲有獎金（見同上調查卷二第三三二頁），李春
美既列名為「百萬經理」，其於本件之犯罪，有無本於自己共同
犯罪或以幫助他人犯罪之意思，而分擔犯罪構成要件或犯罪構成
要件以外之行為，攸關李春美罪責之認定，自待調查審認。黃開
源、章意清上訴意旨分別指摘原判決關於其等部分，檢察官上訴
意旨指摘原判決不當，均非全無理由，應認原判決有撤銷發回更
審之原因。至原判決理由五就黃開源、章意清、曾文彬、許倩芬
、張家惠、張云、林文賓、林筠潔、林美顏、李佩思、張苑菱
不另為無罪之諭知，及理由六就章意清不另為免訴之諭知部分，
因公訴人認與前揭論罪科刑部分，具有裁判上一罪或實質一罪之
關係，基於審判不可分原則，爰一併發回，附此敘明。
據上論結，應依刑事訴訟法第四百零一條、第三百九十七條，判
決如主文。
中    華    民    國  一○○  年    七    月  二十一  日
                      最高法院刑事第十二庭
                          審判長法官  黃  正  興  
                                法官  林  秀  夫  
                                法官  許  錦  印  
                                法官  林  瑞  斌  
                                法官  謝  靜  恒  
本件正本證明與原本無異
                                      書  記  官  
中    華    民    國  一○○  年    七    月  二十七  日
                                                      K